ACORDAO-COMPLETO-2528477

ACÓRDÃO 2039/2022 ATA 13/2022 - SEGUNDA CÂMARA

VISTOS, relatados e discutidos estes autos de processo de reforma, que tratam, nesta oportunidade, de pedido de reexame interposto contra o Acórdão 7382/2021-TCU-Segunda Câmara,
ACORDAM os ministros do Tribunal de Contas da União, reunidos em sessão da Segunda Câmara, ante as razões expostas pelo relator e com fundamento no artigo 48 da Lei nº 8.443/92, c/c o artigo 286 do RI/TCU, em:
9.1. conhecer do recurso e, no mérito, negar-lhe provimento;
9.2. dar ciência desta decisão ao Comando da Marinha e ao recorrente.

Pedido de reexame interposto contra decisão que considerou ilegal ato de reforma.

Segunda Câmara

Comando da Marinha.

3. Interessados/Responsáveis/Recorrentes:
3.1. Interessados: Abdias Valentim Alves (XXX.045.274-XX); Alberto Fonseca Ramos (XXX.795.087-XX); Antonio Carlos Chiodi Neves (XXX.010.547-XX); Carlos Augusto Medeiros de Albuquerque (XXX.547.187-XX); Centro de Controle Interno da Marinha (00.394.502/0104-50); Fabio Santos Daflon Gomes (XXX.695.207-XX); Josias Guimaraes Lira (XXX.457.737-XX); Josias Guimaraes Lira (XXX.457.737-XX); Mario Zelio Mangabeira (XXX.153.957-XX); Severino Bezerra de Gusmao (XXX.354.834-XX); Wilson de Oliveira (XXX.860.227-XX).
3.2. Recorrente: Alberto Fonseca Ramos (XXX.795.087-XX).

13.1. Ministros presentes: Bruno Dantas (Presidente), Augusto Nardes (Relator) e Antonio Anastasia.
13.2. Ministro-Substituto convocado: Marcos Bemquerer Costa.
13.3. Ministro-Substituto presente: André Luís de Carvalho.

AUGUSTO NARDES

Ministro Raimundo Carreiro.

Adoto como relatório a instrução de peça 60, transcrita a seguir com ajustes de forma pertinentes, a qual foi elaborada no âmbito da Secretaria de Recursos (Serur) , e cujo encaminhamento teve anuência do dirigente daquela unidade e do representante do Ministério Público de Contas (peças 61 e 36) :
INTRODUÇÃO	
1.	Trata-se de pedido de reexame (peças 26-49) interposto pelo Sr. Alberto Fonseca Ramos contra o Acórdão 7382/2021-TCU-Segunda Câmara (peça 17) .
1.1.	A deliberação recorrida apresenta o seguinte teor:
VISTOS, relatados e discutidos estes autos de reforma de militares do Comando da Marinha;
ACORDAM os Ministros do Tribunal de Contas da União, reunidos em sessão da Segunda Câmara, diante das razões expostas pelo Relator, com fundamento no art. 71, inciso III, da Constituição Federal, no art. 1º, inciso V, e art. 39, incisos I e II, da Lei 8.443/1992, no art. 260 do Regimento Interno do Tribunal de Contas da União, em:
9.1. considerar legais e autorizar o registro dos atos de reforma de Antonio Carlos Chiodi Neves, Fábio Santos Daflon Gomes e Carlos Augusto Medeiros de Albuquerque; 
9.2. considerar ilegais os atos de reforma de Wilson de Oliveira, Abdias Valentim Alves, Josias Guimarães Lira, Alberto Fonseca Ramos, Mário Zelio Mangabeira e Severino Bezerra de Gusmão, em virtude do cálculo dos proventos com base em postos e graduações indevidos;
9.2.1. dispensar o ressarcimento das quantias indevidamente recebidas de boa-fé pelos interessados, consoante o disposto no Enunciado 106 da Súmula da Jurisprudência do TCU; 
9.2.2. determinar ao Comando da Marinha que: 
9.2.2.1. no prazo de 15 (quinze) dias, a contar da ciência desta deliberação, abstenha-se de realizar pagamentos decorrentes dos atos impugnados, sujeitando-se a autoridade administrativa omissa à responsabilidade solidária, nos termos do art. 262, caput, do Regimento Interno/TCU; 
9.2.2.2. dê ciência, no prazo de 15 (quinze) dias, a contar do recebimento da notificação deste Acórdão, aos interessados, encaminhando a este Tribunal, no prazo de 30 (trinta dias) , comprovantes das referidas ciências; e 
9.3. esclarecer à unidade de origem, com base no art. 262, § 2º, do Regimento Interno, que as concessões consideradas ilegais podem prosperar mediante a emissão e o encaminhamento a este Tribunal de novos atos concessórios, livres das irregularidades apontadas nestes autos; 
9.4. orientar à Secretaria de Fiscalização de Pessoal que monitore o cumprimento das medidas ora determinadas, representando a este Tribunal, caso necessário.
 (destacamos e sublinhamos) 
HISTÓRICO
2.	O Tribunal considerou ilegal e negou registro, entre outros, ao ato de reforma militar do Sr. Alberto Fonseca Ramos (peça 9) em razão da concessão de mais de um posto acima daquele que ostentava na atividade, contrariando o art. 110 da Lei 6.880/1980 e o Acórdão 2225/2019-TCU-Plenário (rel. Min. Benjamin Zymler) .
2.1.	Irresignado, o recorrente interpôs o presente pedido de reexame, que se fundamenta nas alegações que, adiante, passar-se-á a relatar.
EXAME DE ADMISSIBILIDADE
3.	Reitera-se o exame preliminar de admissibilidade (peça 50) , ratificado à peça 60 pelo Excelentíssimo Senhor Ministro João Augusto Ribeiro Nardes, que entendeu pelo conhecimento do recurso, uma vez que preenchidos os requisitos dos arts. 32, I, e 48 da Lei 8.443/1992, c/c os arts. 285, §2º, e 286, parágrafo único, do RI/TCU, suspendendo os efeitos dos itens 9.2, 9.2.2, 9.2.2.1 e 9.3 do Acórdão 7382/2021-TCU-Segunda Câmara.
EXAME DE MÉRITO
4.	Constitui objeto do presente recurso analisar se o militar Alberto Fonseca Ramos faz jus a proventos calculados com base em mais de um posto acima daquele que ostentava na atividade, bem assim se operou a decadência para o Tribunal apreciar o seu ato de alteração e, ainda, se houve lesão ao devido processo legal e seus consectários contraditório e ampla defesa. 
5.	Da suposta regularidade do ato concessório da reforma militar/decadência para o Tribunal apreciar o ato e lesão ao devido processo legal
5.1.	O recorrente defende a regularidade do cálculo dos proventos com base no posto de 1º Tenente, bem assim de que operou a decadência para o Tribunal apreciar o seu ato de alteração e também que houve lesão ao devido processo legal, ponderando o seguinte: 
5.2.	I - Dos fatos
5.3.	a) Da redução dos proventos em razão de modificação dos fundamentos/anulação de ato da reforma
5.4.	quando já estava reformado por idade limite, foi reconhecida a condição de cardiopatia grave, o que ensejou isenção de imposto de renda, pagamento de auxílio invalidez e a percepção de proventos correspondentes ao grau imediato, nos termos do art. 110, §1º, da Lei nº 6.880/1980 (Estatuto dos Militares) , alterada pela Lei 7.580/1986, correspondentes ao posto de 1º Tenente, nos termos do art. 110, § 2º, "a" c/c inciso V do art. 108 do mesmo diploma legal;
5.5.	o ato de reforma militar retroagiu a 19 de maio de 1999, data da cineangiocoronariografia realizada no Hospital do Coração - Natal/RN, data esta que foi reproduzida na Portaria 125/SIPM, de 28 de maio de 2014;
5.6.	a implementação em folha de pagamento da melhoria de reforma para 1º Tenente se deu em Agosto de 2014, quando o militar passou a perceber proventos de 1º Tenente, em vez de 2º Tenente;
5.7.	os reflexos financeiros decorrentes da deliberação do TCU foram imediatamente implementados na sua folha de pagamento, no contracheque de Junho/2021, com a estrutura remuneratória de 2º Tenente e assim permanece até hoje;
5.8.	b) Da ciência tardia do requerente, após decisão tomada por essa corte e publicação de portaria anulatória concluída pela Marinha do Brasil
5.9.	embora a redução em folha tenha se dado no contracheque de junho/2021, "a Portaria que cancelou a Reforma por invalidez do Requerente é de 20 de Maio de 2021, antes mesmo da Carta recebida pelo Requerente e de ser-lhe oportunizado o devido processo legal, o contraditório e a ampla defesa";
5.10.	ato da Administração Castrense não oportunizou, por óbvio, adequada possibilidade de defesa, realizando-se, com isso, o exercício de contraditório pro-forma e às avessas, sendo que "uma mudança de interpretação do Tribunal de Constas não poderia prejudicar-lhe";
5.11. 	II - Do direito
5.12.	a) Da impossibilidade da mudança de entendimento do TCU inaugurada com o Acórdão 2225/2020 atingir situações anteriores à sua publicação 
5.13.	a modificação de entendimento do TCU não deve atingir situações anteriores à sua publicação, em 18/09/2019, conforme decisão judicial proferida nos autos do Processo nº 1043211-88.2020.4.01.3400, em trâmite na 7ª Vara Federal da Seção Judiciária do Rio de Janeiro, onde fora concedida a Antecipação de Tutela para que os efeitos da Portaria Anulatória fossem suspensos e restabelecidos, por conseguinte, os proventos de 2º Tenente;
5.14.	não deve ser aplicada a mudança de entendimento do TCU as decisões administrativas tomadas sob o entendimento anterior;
Análise:
5.15.	De início, convém trazer à baila excerto do voto condutor da deliberação recorrida:
3. O presente processo foi instruído pela Sefip com proposta de legalidade, entretanto o MPTCU apontou irregularidades nos atos de Wilson de Oliveira, Abdias Valentim Alves, Josias Guimarães Lira, Alberto Fonseca Ramos, Mário Zelio Mangabeira e Severino Bezerra de Gusmão, conforme a jurisprudência insculpida no Acórdão nº  2.225/2019-Plenário, relator Ministro Benjamin Zymler, que considerou ilegal a extensão da vantagem estabelecida no art. 110 da Lei nº  6.880, de 1980 a militares já reformados. 
	4. Acolho as manifestações do Ministério Público de Contas. 
5. O fundamento invocado para a reforma dos militares destacados no parecer do Parquet foi assim exarado nos atos submetidos a este Tribunal (peças 5, 6, 8, 9, 10 e 11) :
"REF-13 - Lei nº 6.880/80, art. 104, inciso II, c/c art. 106, inciso II c/c art. 108, inciso V c/c art. 109 e art. 110, §1º e §2º - Reforma ex offício por ter sido julgado incapaz, definitivamente, para o serviço ativo das Forças Armadas, e com invalidez permanente por motivo de tuberculose ativa, alienação mental, esclerose múltipla, neoplasia maligna, cegueira, lepra, paralisia irreversível e incapacitante, cardiopatia grave, mal de Parkinson, pênfigo, espondiloartrose anquilosante, nefropatia grave e outras moléstias que a lei indicar com base nas conclusões da medicina especializada, com qualquer tempo de serviço. Por ter sido considerado inválido, faz jus ao grau hierárquico imediato, inclusive considerando-se os graus hierárquicos dispostos no §2º, do art. 110, da Lei nº 6.880/80" (grifo acrescido) 
6. Segundo o caput do art. 110 da Lei 6.880/80, que integra os fundamentos do ato, a majoração de proventos só é aplicada aos militares da ativa ou da reserva remunerada, verbis:  
Art. 110. O militar da ativa ou da reserva remunerada, julgado incapaz definitivamente por um dos motivos constantes dos incisos I e II do art. 108, será reformado com a remuneração calculada com base no soldo correspondente ao grau hierárquico imediato ao que possuir ou que possuía na ativa, respectivamente.   (Redação dada pela Lei nº 7.580, de 1986; grifei) .
7. Ocorre que, conforme informações extraídas dos autos, os militares apontados pelo MPTCU já se encontravam reformados ex officio por ocasião da incapacidade definitiva, por terem atingido a idade limite para permanência na situação de reserva. Conforme a redação original da Lei 6.880/1960, vigente antes da Lei 13.954, de 16/12/2019: 
Art . 106. A reforma ex officio será aplicada ao militar que:
I - atingir as seguintes idades-limite de permanência na reserva:
a) para Oficial-General, 68 (sessenta e oito) anos;
b) para Oficial Superior, inclusive membros do Magistério Militar, 64 (sessenta e quatro) anos;
c) para Capitão-Tenente, Capitão e oficial subalterno, 60 (sessenta) anos; e
d) para Praças, 56 (cinqüenta e seis) anos.
8. Logo, os militares atingiram as condições para reforma ex officio nas seguintes datas, conforme o art. 104, inciso II c/c art. 106, inciso I, 'd' da Lei 6.880/1980, em sua redação original:
		Data de nascimento
	Passagem para a reserva
	Reforma ex officio por idade
	Incapacidade definitiva

	 (...) 
				
	 (...) 
				
	 (...) 
				
	Alberto Fonseca Ramos
	2/5/1942
	12/5/1988
	2/5/1998
	19/5/1999

	 (...) 
				
	 (...) 
				
9. E nesse passo, o art. 3º da mesma lei, ao distinguir os militares "na ativa" daqueles "na inatividade", deixa expresso que os militares reformados, embora percebam remuneração da União, não são mais passíveis de convocação ou mobilização, verbis: 
Art. 3° (...) 
§ 1° Os militares encontram-se em uma das seguintes situações:
a) na ativa:
I - os de carreira;
II - os temporários, incorporados às Forças Armadas para prestação de serviço militar, obrigatório ou voluntário, durante os prazos previstos na legislação que trata do serviço militar ou durante as prorrogações desses prazos;         (Redação dada pela Lei nº 13.954, de 2019) 
III - os componentes da reserva das Forças Armadas quando convocados, reincluídos, designados ou mobilizados;
IV - os alunos de órgão de formação de militares da ativa e da reserva; e
V - em tempo de guerra, todo cidadão brasileiro mobilizado para o serviço ativo nas Forças Armadas.
b) na inatividade:
I - os da reserva remunerada, quando pertençam à reserva das Forças Armadas e percebam remuneração da União, porém sujeitos, ainda, à prestação de serviço na ativa, mediante convocação ou mobilização;
 II - os reformados, quando, tendo passado por uma das situações anteriores estejam dispensados, definitivamente, da prestação de serviço na ativa, mas continuem a perceber remuneração da União. (...) [Grifei].
10. Portanto, conforme as regras definidas no Estatuto dos Militares, não é aplicável a majoração de proventos do militar já reformado devido à superveniência de doença incapacitante. A expressão "que possuir ou que possuía na ativa" do caput do art. 110 refere-se ao momento em que a doença incapacitante impõe a reforma do militar: "que possuir" - se estiver na ativa; ou "que possuía na ativa" - caso esteja na reserva remunerada.
11. Não é por outras razões que a jurisprudência deste Tribunal se consolidou pela impossibilidade de majoração de proventos em casos da espécie. Os casos mais paradigmáticos foram os Acórdãos 1.529/2019 e 2.225/2019, do Plenário deste Tribunal, ambos relatados pelo Ministro Benjamin Zymler, assim ementados:
ATOS DE REFORMA. ALTERAÇÃO DE UMA DAS CONCESSÕES PARA ELEVAÇÃO, EM UM GRAU HIERÁRQUICO, DO POSTO SOBRE O QUAL CALCULADOS OS PROVENTOS DO INATIVO, EM FACE DA SUPERVENIÊNCIA DE INVALIDEZ PERMANENTE DECORRENTE DE DOENÇA ESPECIFICADA EM LEI. MILITAR ANTERIORMENTE REFORMADO COM PROVENTOS JÁ CALCULADOS SOBRE O POSTO HIERÁRQUICO SUPERIOR, POR TEMPO DE SERVIÇO. AUSÊNCIA DE PREVISÃO LEGAL PARA EXTENSÃO DA VANTAGEM ESTABELECIDA NO ART. 110 DA LEI 6.880/1980 A MILITARES JÁ REFORMADOS, BEM COMO PARA O ACRÉSCIMO DE DOIS POSTOS NO CÁLCULO DOS PROVENTOS. NEGATIVA DE REGISTRO. DETERMINAÇÕES. LEGALIDADE E REGISTRO DAS DEMAIS CONCESSÕES (Ac. 1529/2019 e 2.225/2019-TCU-Plenário; relator: Ministro Benjamin Zymler) .
12. Na esteira desses precedentes, formou-se caudalosa jurisprudência, ilustrada pelos Acórdão 12908/2020-TCU-Segunda Câmara (relator: Ministro Augusto Nardes) ; 12.963/2020 e 12.959-2ª Câmara (de minha relatoria) ; 13.923/2020-1ª Câmara (relator: Ministro Benjamin Zymler) ; 13.958/2020-2ª Câmara (relatora: Ministra Ana Arraes) ; 13.961/2020-1ª Câmara (relator: Ministro-Substituto Weder de Oliveira) ; entre outros.
5.16.	Nota-se que o Tribunal considerou ilegal e negou registro ao ato de reforma do Sr. Alberto Fonseca Ramos (peça 9) em razão de os proventos terem sido calculados (Primeiro-Tenente) com base em mais de um posto acima daquele que ostentava na atividade (Suboficial) .
5.17.	Como consignado no voto condutor do Acórdão recorrido, o Tribunal, por meio do Acórdão 2225/2019-TCU-Plenário, mudou o seu entendimento que vinha sendo aplicado até então com base no Acórdão 1987/2010-TCU-Plenário, que permitia que o militar reformado (inciso II da alínea "b" do §1º do art. 3º da Lei 6.880/1980) , em caso de invalidez constatada, também pudesse receber o benefício previsto no §1º do art. 110 da Lei 6.880/1990, mas esse entendimento foi reformulado e o Tribunal alinhou-se à jurisprudência do Tribunal Superior de Justiça-STJ (REsp 1.340.075/CE) , impedindo esse tipo de concessão.  
5.18.	No presente caso, tem-se agravante, pois o Sr. Alberto Fonseca Ramos já é beneficiário da vantagem do art. 50, inciso II, da Lei 6.880/1980 (inatividade com proventos calculados sobre o posto hierárquico imediato) , direito esse que adquiriu ao passar da ativa, em 1988, com mais de 30 anos de serviço, para reserva remunerada (inciso I da alínea "b" do §1º do art. 3º da Lei 6.880/1980) , ou seja, para inatividade. Portanto, a alteração promovida que levou a edição do ato concessório (peça 9) é duplamente irregular, pois o caput do art. 110 do citado diploma legal é taxativo de que o benefício só é concedido ao militar da ativa ou da reserva remunerada e corresponde ao "grau hierárquico imediato ao que possuir ou que possuía na ativa". Ora, isso já havia ocorrido por ocasião da sua passagem para a inatividade (2º Tenente) , conforme consta da peça 9.
5.19.	Também não socorre o recorrente o voto revisor apresentado pelo Exmo. Sr. Ministro-Substituto Augusto Sherman Calvalcanti por ocasião da apreciação do Acórdão 2225/2019-TCU-Plenário, pois a proposta que apresentou e foi acolhida, visando assegurar o respeito aos princípios da segurança jurídica e da boa-fé, não contempla atos que ainda não tinham sido apreciados pelo Tribunal naquela ocasião, conforme excerto do referido voto e do que consta do item 9.5 da referida deliberação transcritos a seguir:
10. Em outras palavras, proponho que seja acrescentada, à deliberação deste TCU, orientação no sentido de que o entendimento relativo aos destinatários do benefício do art. 110, § 1º, da Lei 6.880/1980, conforme constou do voto que fundamentou o acórdão proferido pelo STJ no REsp 1.340.075/CE, deverá ser aplicado aos atos concessórios apreciados a partir da prolação do acórdão adiante formulado.  (destacamos e sublinhamos) 
...
9.5. em atenção aos princípios da segurança jurídica e da boa-fé, aplicar o entendimento constante do voto que fundamentou o acórdão proferido pelo STJ no REsp 1.340.075/CE, relativo aos destinatários do benefício do art. 110, §1º, da Lei 6.880/1980, aos atos concessórios a serem apreciados por este TCU a partir da data de prolação deste acórdão; (destacamos) 
5.20.	A decisão judicial que apresenta (peça 44) também não lhe socorre, pois não é parte no processo judicial. Ainda que fosse, isso não impediria de o Tribunal manter a ilegalidade e negativa de registro do ato, pois o princípio da independência das instâncias possibilita que esta Corte de Contas manifeste entendimento diverso daquele declarado pelo Poder Judiciário. Convém frisar que é firme a jurisprudência de que as decisões judiciais de juízes ou tribunais não podem obrigar esta Corte de Contas a registrar ato de aposentadoria, a exemplo dos acórdãos 1.857/2003, 961/2006, 962/2006 e 963/2006 do Plenário, salvo quando o Tribunal for parte e a determinação for expedida pelo Supremo Tribunal Federal - STF, conforme entendeu aquele Pretório Excelso no MS 23.665-DF, que não é a situação em concreto.
Argumento
5.21.	b) Da impossibilidade de reduzir os proventos do militar por modificação de fundamento/anulação de ato de concessão de reforma, 07 (sete) anos após sua concessão (de 2014 a 2021) , considerada a retroatividade - decadência - Lei nº 9.784/1999;
5.22.	o §1º do art. 54 da Lei 9.784/1999 "é de vital importância neste caso concreto, uma vez que em obrigações de trato sucessivo, o marco inicial da decadência é o primeiro pagamento, ocorrido em 2014, considerando-se, ainda, a retroatividade dos valores ao ano de 1999, ou seja, há mais de 22 (vinte e dois) anos";
5.23.	é irrecusável que o prazo do art. 54 da Lei n° 9.784/99 é decadencial, sendo que se extingue, pelo "transcurso do prazo de 05 (cinco) anos, desde que não haja má-fé do interessado, é o próprio direito da Administração Pública Federal de pleitear a anulação do ato administrativo, na esfera judicial, ou de ela própria proceder a essa anulação, no exercício da autotutela administrativa";
Análise:
5.24.	O STF fixou a seguinte tese de repercussão geral (tema 445) , no bojo no RE 636.553:
Em atenção aos princípios da segurança jurídica e da confiança legítima, os Tribunais de Contas estão sujeitos ao prazo de 5 anos para o julgamento da legalidade do ato de concessão inicial de aposentadoria, reforma ou pensão, a contar da chegada do processo à respectiva Corte de Contas. (destacamos) 
5.25.	Com efeito, a decadência administrativa somente é configurada quando o processo não é julgado após 5 anos contados de sua chegada às Cortes de Contas. 
5.26.	No caso vertente, o ato concessório de alteração de reforma do Sr. Alberto Fonseca Ramos ingressou no TCU em 6/9/2019 (peça 9) e foi apreciado pelo TCU em 4/5/2021 (peça 17) , portanto, inferior a 5 anos. 
5.27.	Convém mencionar, ainda, que por meio do Acórdão 122/2021 - Plenário, o TCU examinou e fixou entendimento acerca do impacto do julgamento do Guardião da Constituição referente ao RE 636.553/RS em processos de atos de pessoal sujeitos a registro, cujo excerto do voto do Exmo. Sr. Ministro Walton Alencar Rodrigues apresenta a seguir:
Sem embargo de considerar o mérito da decisão do STF, o anterior entendimento acerca da observância do contraditório e da ampla defesa após o transcurso de cinco anos desde a chegada do processo no TCU restou prejudicado, porquanto, após esse tempo, segundo prelecionou o Relator da matéria no STF, o ato deve ser considerado "registrado tacitamente". 
No julgamento dos embargos de declaração, opostos em face dessa decisão, finalizado em 4/12/2020, o E. Relator aduziu que, "passado esse prazo [de cinco anos, contado de forma ininterrupta, a partir da chegada do processo à corte de contas] sem finalização do processo, o ato restará automaticamente estabilizado. Abre-se, a partir daí, a possibilidade de sua revisão, nos termos do art. 54 da Lei 9.873/1999" (grifos meus) . 
A expressa menção do relator à possibilidade de revisão do ato considerado tacitamente registrado impõe novas considerações e imediatas providências por parte desta Corte.
Relativamente à área de pessoal da Administração Federal, já tive a oportunidade de fazer inúmeros pronunciamentos acerca do acúmulo dos processos na Sefip, que há pouco tempo passavam em muito de cem mil, ajuntados ao longo dos anos. Grande parte desses processos foram devolvidos aos órgãos de origem para correção de irregularidades e reenvio ao TCU. E os que permaneceram desafiam a capacidade de trabalho do Tribunal.
 (...) 
Por esse motivo conclui-se que, a partir do registro tácito do ato de concessão, é possível a sua revisão, no prazo de 5 anos, com base no aludido artigo da lei de processo administrativo [art. 54 da Lei 9.784/1999.
Esse entendimento é plenamente compatível com o disposto no art. 260, § 2º, do Regimento Interno do TCU, in verbis:
§ 2º O acórdão que considerar legal o ato e determinar o seu registro não faz coisa julgada administrativa e poderá ser revisto de ofício pelo Tribunal, com a oitiva do Ministério Público e do beneficiário do ato, dentro do prazo de cinco anos da apreciação, se verificado que o ato viola a ordem jurídica, ou a qualquer tempo, no caso de comprovada má-fé.  
Registro que o E. Relator no STF, ao apreciar os embargos de declaração, expressamente entendeu desnecessária a modulação de efeitos da decisão adotada no RE 636.553/RS, devendo ser aplicada imediatamente, com efeitos ex tunc.
Em síntese, o entendimento adotado pelo Supremo Tribunal Federal, em sede de recurso extraordinário, com repercussão geral reconhecida, deve ser observado por todos os juízes e tribunais, nos termos dos arts. 927, inciso III, e 1.030 do Código de Processo Civil.
Cabe ao TCU, por conseguinte, em atendimento à disposição legal e aos princípios da eficiência, da razoável duração do processo e da isonomia, evoluir, no entendimento e nos procedimentos, para compatibilizar suas decisões com a recente tese da Suprema Corte.
Chamo a atenção que as despesas atinentes a pessoal, como as reformas, aposentadorias e pensões, além de vencimentos, subsídios etc., configuram os maiores gastos da União Federal - maior mesmo que os juros da dívida - sendo inconcebível que servidores públicos federais continuem fazendo letra morta das normas jurídicas e da Constituição em vigor, mantendo o pagamento de verbas a que não fazem jus, segundo plúrimas decisões do TCU e dos órgãos do Poder Judiciário, como é o caso dos autos.
5.28.	Nota-se que, mesmo que o Tribunal não tivesse apreciado o ato de reforma do recorrente dentro de 5 anos da sua chegada à Corte de Contas Federal, ou seja, na situação hipotética de que teria sido registrado tacitamente o ato, ainda haveria a possibilidade de revisá-lo, razão pela qual não há que se falar em decadência.
Argumento
5.29.	c) Da ausência de contraditório efetivo, ampla defesa e do devido processo legal
5.30.	o requerente não teve a oportunidade de se manifestar acerca do ato Administrativo, quanto mais de recorrer em tempo hábil a evitar a redução de seus proventos; 
5.31.	tomou ciência após o fato já haver ocorrido, à sua revelia, sem que dele pudessem se defender ou oferecer prova em contrário ao entendimento castrense; 
5.32.	a Lei de Processo Administrativo, assim como a Constituição Federal, também garante o contraditório, a ampla defesa, e ainda, a segurança jurídica;
5.33.	a Marinha do Brasil apenas formalizou um contraditório pro-forma, às avessas, com a única intenção de evitar algumas das ações judiciais; a fim de legitimar o ilegítimo; 
5.34.	não houve efetiva ampla defesa e contraditório dispensado ao requerente, idoso de 79 anos e também "não foi observado o devido processo legal, já que restou impossibilitado sequer de apresentar recurso à Marinha ou ao TCU antes de decisão final da Corte de Contas e da Portaria anulatória da Marinha do Brasil acerca da alegada ilegalidade do ato antes de sua concretização";
5.35.	é fato que "foi cancelado direito legítimo do Requerente com excesso de poderes de autotutela da Administração Pública, sem o devido processo legal, contraditório ou ampla defesa";
5.36.	é inequívoco que "está tendo que defender-se de corte ilegal, à margem da Lei de Processo Administrativo (art. 2º da Lei nº 9.784/1999) , da Constituição Federal (art. 5º LIV e LV) , da Lei 8.843/1992 (art 33) e do próprio Regimento Interno do TCU (art. 285) , que prevê o efeito suspensivo dos recursos para evitar exatamente o que acaba de acontecer: a redução de valores dos seus proventos, deixando o Requerente em sérias dificuldades financeiras";
Análise:
5.37.	A alegação não suporta qualquer conclusão pelo cerceamento da defesa, visto que o decisum se amparou no entendimento pacífico do Supremo Tribunal Federal (STF) sobre a matéria.  
5.38.	Nesse sentido, a Súmula Vinculante 3 estabelece que:
Nos processos perante o Tribunal de Contas da União asseguram-se o contraditório e a ampla defesa quando da decisão puder resultar anulação ou revogação de ato administrativo que beneficie o interessado, excetuada a apreciação da legalidade do ato de concessão inicial de aposentadoria, reforma e pensão. (destacamos) 
5.39.	Dessa forma, a Suprema Corte excepcionou o exercício do contraditório e da ampla defesa nos processos de aposentadoria, reforma e pensão julgados perante as Cortes de Contas.
5.40.	Ademais, o recorrente pode interpor o presente pedido de reexame, ventilando as teses que entendeu necessárias. Portanto, está tendo direito ao contraditório e ampla defesa no âmbito do TCU.
5.41.	Não se pode perder de vista também que o recurso interporto pelo recorrente foi conhecido pelo Ministro-Relator ad quem, Exmo. Sr. João Augusto Ribeiro Nardes, atribuindo-lhe efeito suspensivo aos itens 9.2, 9.2.2, 9.2.2.1 e 9.3 do Acórdão 7382/2021-TCU-Segunda Câmara, que foi devidamente notificado ao Comandante da Marinha, bem como ao procurador do recorrente (peças 55 a 58) , portanto, até que seja apreciado o recurso o Acórdão recorrido está suspenso em relação ao Sr. Alberto Fonseca Ramos.
Argumento:
5.42.	 Dos fatos que ensejam o direito do requerente terem ocorrido antes do advento da lei 13.954/2019 "tempus regit Actum"
5.43.	tanto o Ato que a Administração Castrense procura anular, quanto a constatação da da cardiopatia grave se deram antes do advento da Lei nº 13.954/2019, de 16 de dezembro de 2019, publicada em DOU de 17 de dezembro de 2019, que modificou sensivelmente artigos da Lei nº 6.880/1980, o Estatuto dos Militares;
5.44.	em homenagem ao princípio "tempus regit actum" (o tempo rege o ato) , deve ser aplicada a redação original da Lei nº 6.880/1980, o Estatuto dos Militares, sem qualquer alteração dada pela Lei nº 13.954/2019, uma vez que ao tempo dos fatos esta última Lei nem mesmo existia;
5.45.	Análise dos dispositivos ensejadores da reforma
5.46.	esta comprovado que foi acometido de cardiopatia grave, situação que é enquadrada no o art. 108, V, e no art. 110, § 1º, do Estatuto dos Militares (Lei nº 6.880/1980) , razão pela qual "não há que se falar em discussão se este se encontrava na reserva ou reformado para a obtenção do benefício";
5.47.	 Do princípio constitucional da isonomia
5.48.	a única diferença entre o militar da reserva acometido de invalidez e o militar reformado tornado inválido é o momento em que foram vitimados, sendo que interpretação dada pelo Tribunal na deliberação recorrida não pode ser aceita, pois caso fosse "essa hipótese significa admitir uma situação em que militares reformados portadores de patologias que os levam à mesma condição de inválidos para qualquer trabalho, tenham tratamento diferente em relação aos militares da reserva acometido por invalidez, por considerar-se, apenas, um aspecto circunstancial, em detrimento ao princípio constitucional da isonomia, dando-se tratamento desigual aos iguais";
5.49.	Da proteção integral dos idosos
5.50.	a redução dos proventos de 1º Tenente para 2º Tenente já lhe trouxe inúmeras complicações, pois é pessoa idosa e merece a proteção do Estatuto do Idoso (Lei 10.741/2003) , sendo que há comportamento contraditório da Administração Pública (venire contra factum proprium) e a revisão após concretização de decadência [22 (vinte e dois ) anos após o início da percepção da melhoria, considerada a data do exame que constatou a cardiopatia, na qual retroagiu sua reforma].
5.51.	do estado de saúde do requerente
5.52.	o Requerente, além do diagnóstico de Cardiopatia Isquêmica a contar de maio de 1999, também é portador de Diabetes Tipo 2 avançado e insuficiência renal crônica, sendo submetido, ainda, à cirurgia de revascularização, sendo que usa regularmente "medicamentos para cardiopatia, hipertensão, diabetes, insuficiência venosa, além de frequentemente socorrer-se de antibióticos para tratamento de episódios de erisipela";
5.53.	possui elevados custos mensais de tratamentos e medicação, sendo que num intervalo de um mês teve gastos com medicamentos da monta de R$ 1.400,00 (hum mil e quatrocentos reais) .
5.54.	Pede, por fim, o conhecimento e provimento do recurso, de modo a considerar legal o seu ato de reforma, a fim de que os proventos sejam pagos com base no posto de 1º Tenente. 
Análise:
5.55.	As ponderações apresentadas já foram, de certa forma, contempladas nas análises anteriores, mas não se pode perder de vista que a sedimentada jurisprudência da Suprema Corte é no sentido de classificar como ato complexo a concessão de aposentadoria, reforma ou pensão, consoante os seguintes julgados (RMS 3881/SP, MS 19875/DF, RE 195861/ES e MS 23665/DF) .
5.56.	Assim, sendo o ato de aposentadoria/reforma e/ou pensão complexo, este somente passa a estar plenamente formado (perfeito) , válido (aferição da legalidade com reflexo de definitividade perante a Administração) e eficaz (plenamente oponível a terceiros, deixando de apresentar executoriedade provisória) quando recebe o registro pela Corte de Contas. Tal entendimento decorre do disposto no inciso III do art. 71 da Constituição Federal, que estabelece que compete ao Tribunal de Contas da União apreciar, para fins de registro, a legalidade dos atos de admissão, assim como a concessão de aposentadoria, reforma ou pensão.
5.57.	Nessa perspectiva, impõe-se reconhecer que referido ato possui natureza precária (cf., e.g., Acórdão 2482/2007-TCU-Primeira Câmara, Relator Augusto Nardes) , razão pela qual, até que haja o efetivo julgamento e o consequente registro pela Corte de Contas, não há que se falar em ato jurídico perfeito, tendo em vista a ausência de aperfeiçoamento e definitividade do ato.
5.58.	A propósito do tema, colaciona-se entendimento esposado pela Corte Constitucional ao decidir no âmbito do RE-195.861/ES:
APOSENTADORIA - ATO ADMINISTRATIVO DO CONSELHO DA MAGISTRATURA - NATUREZA - COISA JULGADA ADMINISTRATIVA - INEXISTÊNCIA. O ato de aposentadoria exsurge complexo, somente se aperfeiçoando com o registro perante a Corte de Contas. Insubsistência da decisão judicial na qual assentada, como óbice ao exame da legalidade, a coisa julgada administrativa. (destacamos) 
5.59.	No caso em apreço, não houve o respectivo registro em razão da constatação de ilegalidade no ato, o que afasta, por si só, a presunção de legitimidade do ato administrativo que concedeu o benefício ao recorrente, não havendo, assim, que se falar em violação da segurança jurídica. 
5.60.	Nesse quadro, é de se reconhecer que os proventos de aposentadoria têm caráter alimentar. No entanto, a Administração deverá observar o princípio da legalidade. De fato, não se pode relegar ao oblívio a lição de Hely Lopes Meirelles:
Na Administração Pública não há liberdade nem vontade pessoal. Enquanto na administração particular é lícito fazer tudo que a lei não proíbe, na Administração Pública só é permitido fazer o que a lei autoriza. A lei para o particular significa "pode fazer assim"; para o administrador público significa "deve fazer assim" (in Direito Administrativo Brasileiro, 33ª ed., São Paulo: Malheiros Editores, 2007, p. 87-88) .
5.61.	Assim, ressalta-se que este Tribunal tem o poder/dever de apreciar, para fins de registro, os atos de reforma e suas alterações, nos termos do art. 71 da Lei Maior. Essa prerrogativa não pode ser infirmada pela sobreposição dos princípios da razoabilidade, da eficiência na Administração Pública e da dignidade da pessoa humana.
5.62. 	Convém observar que normas especiais (legal e regulamentar) regem o processo administrativo de controle externo a cargo do TCU (Lei 8.443/1992 e Regimento Interno/TCU) , ou seja, outras normas de caráter geral, a exemplo da Lei 9.784/1999, incidem apenas para preencher eventuais lacunas e devem ser aplicadas naquilo que for compatível com o regramento especial.
5.63.	No que tange à jurisprudência superada deste Tribunal, observa-se que os juízes são independentes e somente se submetem à lei, e não à jurisprudência. Sobre o tema, traz-se à colação a doutrina de Jorge Luiz Souto Maior e Valdete Souto Severo:
 (...) o juiz tem o dever de se rebelar, de reagir, de não ceder, de reafirmar a sua independência, pois é isto que a humanidade, que debruçou sobre o direito toda a regulação das relações de poder, espera dele. Um juiz que, por conveniência, se curva ao entendimento de outros juízes, proferindo decisões contrárias à sua convicção jurídica; que, por comodidade, aplica uma lei que fere a Constituição ou algum preceito dos direitos humanos ou direitos fundamentais; que, por receio de qualquer natureza ou medo, acaba cumprindo uma "ordem" ilegal; ou que, meramente, se abstém de "denunciar" as ameaças que sofra com relação à sua independência; que não exerce com liberdade e responsabilidade as suas atribuições, deixa de ser digno da função que exerce, perde, enfim, na essência, a designação de um autêntico magistrado e quem perde com isto é toda a sociedade (in O Processo do Trabalho como instrumento do Direito do Trabalho e as ideias fora de lugar do Novo CPC. São Paulo: LTr, 2015, p. 107-108) 
5.64.	Acrescente-se a doutrina de Mauro Schiavi:
Hodiernamente se exige uma postura mais ativa do Juiz para garantir os resultados práticos do processo. A efetividade do processo depende não só de um Juiz imparcial e independente, mas, também, de um magistrado mais ousado, comprometido com a justiça e com os resultados úteis do processo (in Manual de Direito Processual do Trabalho, 4ª. Ed., São Paulo: LTr, 2011, p. 698) .
5.65.	Corroborando essas ideias, registra-se o conselho de Benedito Calheiros Bonfim:
A dócil submissão à jurisprudência estiola o espírito criador do advogado e do juiz. São os descontentes e os inconformados os propulsores do progresso, raciocínio válido também no campo da ciência do Direito (in Conselhos aos jovens advogados, 3ª Ed., Niterói, RJ: Impetus, 2012, p. 187) .
5.66.	De fato, a democracia se faz com respeito à diferença e com divergências. Assim, continua Fábio Konder Comparato:
A independência funcional da magistratura, assim entendida, é uma garantia institucional do regime democrático. O conceito institucional foi elaborado pela doutrina publicista alemã à época da República de Weimar, para designar as fontes de organização dos Poderes Públicos, cuja função é assegurar o respeito aos direitos subjetivos fundamentais, declarados na Constituição (grifos acrescidos) (apud Jorge Luiz Souto Maior e Valdete Souto Severo, in O Processo do Trabalho como instrumento do Direito do Trabalho e as ideias fora de lugar do Novo CPC. São Paulo: LTr, 2015, p. 114) .
5.67.	Observa-se que a submissão dos juízes somente à lei não é uma idiossincrasia do Direito brasileiro, mas encontra ressonância na Alemanha, na Áustria, na Dinamarca, na Espanha, na França, na Grécia, na Irlanda, na Itália e em Portugal, conforme pontuam Jorge Luiz Souto Maior e Valdete Souto Severo:
	Na Alemanha, há disposição expressa no sentido de que "os juízes são independentes e somente se submetem à lei" (art. 97) . Na Áustria, "Os juízes são independentes no exercício de suas funções judiciárias" (art. 87) . Na Dinamarca, "No exercício de suas funções os magistrados devem se conformar à lei" (art. 64) . Na Espanha, "A justiça emana do povo e ela é administrada em nome do rei por juízes e magistrados que constituem o poder judiciário e são independentes, inamovíveis, responsáveis e submetidos exclusivamente ao império da lei" (art. 117) . Há também norma dispondo que "Toda pessoa tem o direito de obter a proteção efetiva dos juízes e tribunais para exercer seus direitos e seus interesses legítimos, sem que em nenhum caso esta proteção possa lhe ser recursada" (art. 24) .
	No mesmo pórtico, o ordenamento jurídico francês prevê: "O presidente da República é garante da independência da autoridade judiciária. Ele é assistido pelo Conselho superior da magistratura. Uma lei orgânica traz estatuto dos magistrados. Os magistrados de carreira são inamovíveis" (art. 64) . Na Grécia, há disposição no sentido de que: "A justiça é composta por tribunais constituídos de magistrados de carreira que possuem independência funcional e pessoal" (art. 87-1) e de que "No exercício de suas funções, os magistrados são submetidos somente à Constituição e às leis; eles não são, em nenhum caso, obrigados a se submeter a disposições contrárias à Constituição" (art. 87-2) . Na Irlanda, "Os juízes são independentes no exercício de suas funções judiciárias e submetidos somente à presente Constituição e à lei (art. 35-2) . Na Itália: "A justiça é exercida em nome do povo. Os juízes se submetem apenas à lei" (art. 101) . Em Portugal, "os juízes são inamovíveis. Eles não poderão ser multados, suspensos, postos em disponibilidade ou exonerados de suas funções fora dos casos previstos pela lei" (art. 218-1) . E mais: "os juízes não podem ser tidos por responsáveis de suas decisões, salvo exceções consignadas na lei" (art. 218-2) (in O Processo do Trabalho como instrumento do Direito do Trabalho e as ideias fora de lugar do Novo CPC. São Paulo: LTr, 2015, p.115) .
5.68.	Não se pode perder de vista, ainda, que o STF entende que não há óbice de redução de proventos caso alguma parcela/vantagem esteja sendo paga ao arrepio da lei. Nesse sentido, convém transcrever a seguinte ementa: EMENTA: MANDADO DE SEGURANÇA. ATO DO TRIBUNAL DE CONTAS DA UNIÃO. APOSENTADORIA DE MAGISTRADO.[...]. DECADÊNCIA ADMINISTRATIVA E OFENSA AO PRINCÍPIO DA IRREDUTIBILIDADE DE SALÁRIOS NÃO CONFIGURADAS. [...] 4. A redução de proventos de aposentadoria, quando concedida em desacordo com a lei, não ofende o princípio da irredutibilidade de vencimentos. Precedentes. 5. Segurança denegada. (MS 25552, Relator (a) : Min. CÁRMEN LÚCIA, Tribunal Pleno, julgado em 07/04/2008, DJe097 DIVULG 29-05-2008 PUBLIC 30-05-2008 EMENT VOL-02321-01 PP-00075 RT v. 97, n. 876, 2008, p. 118-125 - Destacamos) 
5.69. 	Por fim, no que diz respeito à suposta violação do princípio da dignidade da pessoa humana e da proteção ao idoso, suscitadas pelo recorrente como forma de se preservar o padrão remuneratório que lhe foi erroneamente concedido pela administração, convém registrar que os benefícios previdenciários, por determinação constitucional, devem observância às regras que estabelecem a necessidade de se obedecer o equilíbrio atuarial e financeiro na sua concessão, estando, portanto, sujeitos ao princípio da legalidade estrita. É dizer, o benefício previdenciário não pode ser concedido ao arrepio da lei. 
5.70. 	De outro lado, os benefícios previdenciários não possuem natureza assistencial e com eles não se confundem, daí que, comprovada eventual necessidade, o recorrente deve se utilizar das vias adequadas e cabíveis para garantir o seu direito, e não invocar princípios constitucionais abstratos para tentar preservar a manutenção de benefício manifestamente ilegal, não podendo perder de vista que o recorrente continuará recebendo os proventos da reforma, mas com base no posto de 2º Tenente.
5.71.	Dessa forma, devem ser rejeitadas as alegações do recorrente.
CONCLUSÃO
6.	Em face da análise das razões recursais apresentadas, concluiu-se que o militar Alberto Fonseca Ramos não faz jus receber proventos com base de mais de um posto acima daquele que ostentava na atividade, bem assim de que não houve decadência para o Tribunal apreciar o ato, nem houve lesão ao devido processo legal e seus consectários contraditório e ampla defesa.
6.1.	Assim, não foram trazidos aos autos argumentos que possuam o condão de modificar o julgado de origem, Acórdão 7382/2021-TCU-Segunda Câmara.
ROPOSTA DE ENCAMINHAMENTO
7.	Ante o exposto, submetem-se os autos à consideração superior, propondo-se, com fundamento no art. 48 da Lei 8.443/1992 c/c os artigos 285 e 286, parágrafo único, do RI/TCU:
	a) conhecer do recurso e, no mérito, negar-lhe provimento; e
	b) informar o recorrente e demais interessados do acórdão a ser proferido, destacando que o relatório e o voto que o fundamentam podem ser acessados por meio do endereço eletrônico www.tcu.gov.br/acordaos.
 É o relatório.

Augusto Fernandes Lima Leitao (214.935/OAB-RJ), representando Alberto Fonseca Ramos.

Procurador Júlio Marcelo de Oliveira.

PESSOAL. REFORMA. VANTAGEM PREVISTA NO ART. 110 DA LEI 6.880/1980 PARA CÁLCULO DA PENSÃO COM BASE EM POSTO ACIMA DO OCUPADO NA ATIVA. PEDIDO DE REEXAME. CONHECIMENTO. ARGUMENTOS INCAPAZES DE ALTERAR O ACÓRDÃO RECORRIDO. NEGATIVA DE PROVIMENTO.

REFORMA (REFO)

Secretaria de Recursos (Serur).

Examina-se pedido de reexame interposto por Alberto Fonseca Ramos contra o Acórdão 7382/2021-TCU-Segunda Câmara (peça 17) , relator Ministro Raimundo Carreiro.
2.	De plano, ratifico o exame preliminar de admissibilidade no sentido de conhecer do recurso, vez que preenchidas as condições previstas no art. 48 da Lei nº 8.443/92.
3.	No mérito, assiste razão à Secretaria de Recursos (Serur) , acompanhada pelo Ministério Público junto ao TCU, cujos argumentos incorporo às minhas razões de decidir, quanto à negativa de provimento do recurso.
4.	Com efeito, o recorrente alega, em síntese, que faz jus a proventos calculados com base em mais de um posto acima daquele que ostentava na atividade, que houve decadência para o Tribunal apreciar o seu ato de alteração e, ainda, que houve lesão ao devido processo legal e ao direito de contraditório e ampla defesa.
5.	Rememoro que as hipóteses de concessão de proventos com base no grau hierárquico imediatamente superior por invalidez permanente encontram-se disciplinadas no art. 110 da Lei 6.880/1980, nos seguintes termos:
"Art. 110. O militar da ativa ou da reserva remunerada, julgado incapaz definitivamente por um dos motivos constantes dos incisos I e II do art. 108, será reformado com a remuneração calculada com base no soldo correspondente ao grau hierárquico imediato ao que possuir ou que possuía na ativa, respectivamente. (Redação dada pela Lei nº 7.580, de 1986) 
§ 1º Aplica-se o disposto neste artigo aos casos previstos nos itens III, IV e V do artigo 108, quando, verificada a incapacidade definitiva, for o militar considerado inválido, isto é, impossibilitado total e permanentemente para qualquer trabalho.
§ 2º Considera-se, para efeito deste artigo, grau hierárquico imediato:
a) o de Primeiro-Tenente, para Guarda-Marinha, Aspirante-a-Oficial e Suboficial ou Subtenente;
b) o de Segundo-Tenente, para Primeiro-Sargento, Segundo-Sargento e Terceiro-Sargento; e
c) o de Terceiro-Sargento, para Cabo e demais praças constantes do Quadro a que se refere o artigo 16." 
6.	Desse modo, a concessão de proventos correspondentes ao grau hierárquico superior por incapacidade definitiva restringe-se a militares da ativa ou da reserva remunerada, não alcançando militares que sejam considerados incapazes quando já reformados.
7.	Convém registrar, ainda, que essa questão foi objeto de análise por ocasião do Acórdão 2225/2019-TCU-Plenário, de relatoria do Ministro Benjamin Zymler, cujo sumário foi assim lavrado:
"ATOS DE REFORMA. ALTERAÇÃO DE UMA DAS CONCESSÕES PARA ELEVAÇÃO, EM UM GRAU HIERÁRQUICO, DO POSTO SOBRE O QUAL CALCULADOS OS PROVENTOS DO INATIVO, EM FACE DA SUPERVENIÊNCIA DE INVALIDEZ PERMANENTE DECORRENTE DE DOENÇA ESPECIFICADA EM LEI. MILITAR ANTERIORMENTE REFORMADO COM PROVENTOS JÁ CALCULADOS SOBRE O POSTO HIERÁRQUICO SUPERIOR, POR TEMPO DE SERVIÇO. AUSÊNCIA DE PREVISÃO LEGAL PARA EXTENSÃO DA VANTAGEM ESTABELECIDA NO ART. 110 DA LEI 6.880/1980 A MILITARES JÁ REFORMADOS, BEM COMO PARA O ACRÉSCIMO DE DOIS POSTOS NO CÁLCULO DOS PROVENTOS. NEGATIVA DE REGISTRO. DETERMINAÇÕES. LEGALIDADE E REGISTRO DAS DEMAIS CONCESSÕES." (grifos acrescidos) 
8.	O entendimento firmado por esta Corte de Contas está em consonância com a jurisprudência do Superior Tribunal de Justiça sobre o tema, conforme ilustra a ementa do Recurso Especial 1.340.075/CE:
"ADMINISTRATIVO. MILITAR. REFORMA. ALTERAÇÃO DE BENEFÍCIO. INCAPACIDADE SUPERVENIENTE. ART. 110, § 1º C/C ART. 108, V, DA LEI 6.880/80. MILITARES DA ATIVA OU RESERVA REMUNERADA. RESTRIÇÃO. MILITAR JÁ REFORMADO. IMPOSSIBILIDADE.
1. A reforma do militar com a remuneração calculada com base no soldo correspondente ao grau hierárquico imediato ao que possuir ou que possuía na ativa, nos termos do art. 110, § 1º, c/c o art. 108, V, da Lei 6.880/80, restringe-se aos militares da ativa ou reserva remunerada, na exata disposição do caput do art. 110, não sendo possível a concessão de tal benesse àqueles militares já reformados."
9.	No caso, o interessado se encontrava reformado quando foi considerado incapaz por invalidez permanente, o que impede a elevação do benefício para o grau hierárquico imediatamente superior ao da ativa com fundamento no art. 110 da Lei 6.880/1980. Tal impropriedade macula os proventos do ato, pois possui como referência o posto da reforma após a indevida promoção por invalidez.
10.	No tocante aos argumentos de violação do princípio da segurança das relações jurídicas este não merece prosperar, vez que contrário ao posicionamento sedimentado deste Tribunal, como evidencia a Súmula 278 do TCU:
Os atos de aposentadoria, reforma e pensão têm natureza jurídica de atos complexos, razão pela qual os prazos decadenciais a que se referem o § 2º do art. 260 do Regimento Interno e o art. 54 da Lei nº 9.784/99 começam a fluir a partir do momento em que se aperfeiçoam com a decisão do TCU que os considera legais ou ilegais, respectivamente.
11.	Nessa perspectiva, impõe-se reconhecer que referido ato possui natureza precária, razão pela qual, até que haja efetivo julgamento e o consequente registro pelo Tribunal de Contas, não há que se falar em direito adquirido, ato jurídico perfeito ou em princípio da confiança e estabilidade, tendo em vista a ausência de aperfeiçoamento e definitividade do ato.
12.	Ademais, no que diz respeito à suposta violação do devido processo legal, do princípio do contraditório e ampla defesa tem incidência o enunciado 3 da Súmula Vinculante do Supremo Tribunal Federal, in verbis:
"Nos processos perante o Tribunal de Contas da União asseguram-se o contraditório e a ampla defesa quando da decisão puder resultar anulação ou revogação de ato administrativo que beneficie o interessado, excetuada a apreciação da legalidade do ato de concessão inicial de aposentadoria, reforma e pensão"  (grifos acrescidos) .
13.	Observe-se que, no caso concreto, o ato de reforma foi disponibilizado a este Tribunal em 6/9/2019, tendo havido o julgamento pela sua ilegalidade na sessão de 4/5/2021, antes, portanto, do prazo de cinco anos, não havendo, desse modo, a decadência administrativa ou a necessidade de se instaurar o prévio contraditório, conforme antiga orientação do Supremo Tribunal Federal, tampouco teria havido o registro tácito do ato, conforme recente entendimento preconizado nos autos do RE 636.553.
Ante as razões expostas, VOTO no sentido de que seja negado provimento a este pedido de reexame, nos termos do acórdão que ora submeto à apreciação deste Colegiado.
TCU, Sala das Sessões Ministro Luciano Brandão Alves de Souza, em 3 de maio de 2022.
Ministro JOÃO AUGUSTO RIBEIRO NARDES 
Relator